高雄高等行政法院判決
                                     110年度簡上字第33號
上  訴  人  財政部高雄國稅局

代　表　人  蔡碧珍
訴訟代理人  孫韻斐
被 上 訴人  李文廣
上列當事人間所得稅法事件，上訴人對於中華民國110年6月16日
臺灣高雄地方法院109年度稅簡字第3號行政訴訟判決，提起上訴
，本院判決如下︰
　　主  文
一、原判決廢棄。
二、被上訴人在第一審之訴駁回。
三、第一審及上訴審訴訟費用均由被上訴人負擔。
    理  由
一、被上訴人於民國107年3月5日交易移轉持有期間在1年以內之
    高雄市○○區○○路000巷00○00號房屋及其坐落基地（下
    稱系爭房地），未依所得稅法第14條之5規定，於完成所有
    權移轉登記日之次日起算30日內辦理個人房屋土地交易所得
    稅(下稱房地合一稅)申報；嗣經上訴人依查得資料，核定其
    課稅所得新臺幣（下同）1,531,882元，應納稅額689,346元
    ，審酌其違章情節按所漏稅額689,346元裁處0.4倍罰鍰275,
    738元。被上訴人就罰鍰部分不服，申請復查，未獲變更，
    提起訴願，亦遭駁回，遂提起行政訴訟，經臺灣高雄地方法
    院（下稱原審）109年度稅簡字第3號行政訴訟判決（下稱原
    判決）：「訴願決定、復查決定及原處分均撤銷。訴訟費用
    由上訴人負擔。」上訴人不服，依法提起上訴。
二、兩造於原審之主張及聲明，均引用原審判決書所載。
三、原判決撤銷訴願決定、復查決定及原處分，係以：
  ㈠租稅秩序罰以行為(納稅義務)人具有故意過失為主觀歸責要
    件：
    租稅秩序罰中關於行為罰與漏稅罰之處罰目的與構成要件各
    不相同，然處罰要件除行為人之行為該當客觀處罰構成要件
    外，尚須證明行為人主觀上對於其該當構成要件之行為具有
    故意或過失。
  ㈡租稅處罰之證明度與刑事有罪判決之要求相同：
    租稅裁罰爭訟案件，係國家行使處罰高權的結果，與課稅平
    等或稽徵便利無關，而與刑事罰類似，當事人並無協力義務
    或責任以自證己罪或自證無違規事實，且有「無罪推定」及
    「疑則無罪」原則之適用，故稽徵機關就處罰之要件事實亦
    應負擔證明責任（納稅者權利保護法【下稱納保法】第11條
    第2項參照），且其證明程度至少應達到「幾近於真實的蓋
    然性」（蓋然率99.8％以上，或稱真實的確信蓋然性），始
    可謂其已盡舉證之責，否則法院仍應認定該處罰要件事實為
    不存在，而將其不利益歸於稽徵機關。
  ㈢上訴人未證明被上訴人有納保法第7條第8項後段「故意隱匿
    、隱瞞重要交易資料或事項，或製作虛偽不實資料等足使稅
    捐稽徵機關據此核課不正確之本稅金額」之行為，並致使稅
    捐稽徵機關短漏核定稅捐之情形，盡積極舉證之責，僅以被
    上訴人未依限申報房地交易所得之事實，採為漏稅罰裁罰之
    論據，於法自有未洽。
  ㈣協力義務之違反無法逕行推論行為人有漏稅故意或過失：
    被上訴人雖延滯提出系爭房地交易及相關成本費用等資料，
    以致上訴人遲至系爭房地交易後逾1年始核定系爭房地之房
    地合一稅本稅稅額，充其量僅屬課稅義務人於稅捐稽徵機關
    調查課徵租稅構成要件事實之過程中未充分盡其協力義務，
    尚難僅憑此節而謂被上訴人有何故意或過失逃漏稅捐之違章
    行為，而得逕行處以漏稅罰之行政處分。
  ㈤依所得稅法第14條之6及第14條之7規定，稅捐稽徵機關本得
    不待納稅義務人提供必要成本、費用等相關資料，逕依職權
    核定其成交價額及成本，並通知納稅義務人依限繳納房地合
    一稅，證人鄭雁綾證稱：「基於愛心辦稅原則，還是希望納
    稅義務人提供成本資料供我們核課本稅」等語(原審卷第237
    頁)，然此乃屬稅捐稽徵機關對於核課稅額方式之內部政策
    ，難以單憑此情而將舉證責任轉換，進而免除上訴人應負擔
    證明被上訴人有符合逃漏稅捐裁罰要件之舉證責任。
  ㈥上訴人既肯認被上訴人並未符合租稅規避行為，仍應就被上
    訴人該當納保法第7條第8項但書之情形舉證，上訴人所舉證
    據尚不足證明被上訴人有隱匿、虛偽不實陳述或提供不正確
    資料或其他相類行為致使稅捐稽徵機關短漏核定房地合一稅
    額之行為，依納保法第7條第8項規定，上訴人即不得依所得
    稅法第108條之2第3項規定，對被上訴人另課予逃漏稅捐之
    處罰。
四、上訴人上訴主張略以：
    本件原處分確實依證據認定事實，並無未依規定舉證證明，
    原判決似有誤解，而有判決不依證據認定事實而適用法規之
    情形。
  ㈠本件被上訴人於106年間以合約總價4,360,000元向謝佩蓉購
    買系爭房屋，同年8月23日以買賣原因於地政機關登記(如原
    處分卷第17-18頁買賣合約書，第24頁地政機關異動索引查
    詢資料)。
  ㈡嗣於107年1月12日以合約總價7,300,000元出售予李逸芳，
    同年3月5日以買賣原因於地政機關完成登記(如原處分卷第
    20-22頁不動產買賣合約書，第23頁地政機關異動索引查詢
    資料)。
  ㈢被上訴人未依所得稅法第14條之5規定，於系爭房地完成所
    有權移轉登記日之次日起算30日內辦理申報，經上訴人於10
    7年4月9日立案調查(如原處分卷第25頁107年度個人房屋土
    地交易逾期未申報案件清冊)，並於107年6月4日進行調查(
    如原處分卷第7-8頁，調查函)，乃依查得資料，以被上訴人
    違反所得稅法第14條之5規定，未於規定期限辦理房地合一
    稅申報，計算系爭房地交易所得1,531,882元【售價7,300,0
    00元-成本5,318,118元〔購價4,360,000元+契稅14,460元+
    規費1,027元+印花稅2,631元+代書費20,000元+裝修費920,0
    00元〕-可減除費用450,000元(服務費438,000元+代書費12,
    000元)】，再減除依土地稅法規定計算之土地漲價總數額0
    元，核定課稅所得1,531,882元、適用稅率45%、除補徵稅額
    689,346元外，並依所得稅法第108條之2第1項及第3項規定
    ，以被上訴人未依所得稅法第14條之5規定申報房地合一稅
    ，核其情節有應注意，能注意而不注意之過失，有地政機關
    異動索引查詢資料、買賣合約書、107年度個人交易房屋土
    地逾期未申報案件清冊等附卷可稽，違章事實足堪認定，自
    當受處行政罰。因被上訴人同時該當所得稅法第108條之2第
    1項及第3項規定之責罰，依行政罰法第24條第1項規定，應
    按第1項所定就未依限辦理申報最高處罰金額30,000元，與
    按第3項所定就漏稅額689,346元處最高3倍之罰鍰金額2,068
    ,038元比較，擇定從重處罰之法據為所得稅法第108條之2第
    3項。
  ㈣又依稅務違章案件裁罰金或倍數參考表（下稱裁罰倍數參考
    表）「個人未依所得稅法規定自行辦理房屋、土地交易所得
    申報，除依法核定補徵應納稅額外，應按補徵應納稅額處3
    倍以下罰鍰，其漏稅額超過20萬元者，應處漏稅額1倍之罰
    鍰」之規定，本件漏稅額689,346元，本應按所漏稅額處1倍
    罰鍰，惟原處分依納保法第16條第3項規定及參酌裁罰倍數
    參考表與其使用須知第4點規定審酌後，以被上訴人屬於105
    年1月1日後第一次經裁罰者、調查階段配合提供資料情形及
    於裁罰處分核定前已繳清本稅等節，再酌予減輕，改按所漏
    稅額689,346元裁處0.4倍【1倍×（1-50%）×（1-20%）】
    之罰鍰275,738元，並無違誤，原判決以上訴人未檢附證據
    即認定事實，似有誤會，於此原判決有判決不依證據認定事
    實，違反行政訴訟法第189條第1項前段規定之違法。
五、原判決以上訴人所舉證據尚不足證明被上訴人有隱匿、虛偽
    不實陳述或提供不正確資料或其他相類行為致使稅捐稽徵機
    關短漏核定房地合一稅額之行為，依納保法第7條第8項規定
    ，上訴人不得依所得稅法第108條之2第3項規定，對被上訴
    人另課予逃漏稅捐之處罰，撤銷原處分、復查決定與訴願決
    定，固非無見。惟查：
  ㈠被上訴人違反所得稅法第108條之2第1項、第3項行為事實之
    認定：
    ⒈應適用之法規：房地於105年1月1日之次日以後取得並完
      成交易，應依限申報及違反之處罰：
      ⑴行為時（104年6月24日公布條文，下同）所得稅法第4
      　條之4第1項第2款規定：「個人及營利事業自中華民國
        105年1月1日起交易房屋、房屋及其坐落基地或依法得
        核發建造執照之土地（以下合稱房屋、土地），符合下
        列情形之一者，其交易所得應依第14條之4至第14條之8
        及第24條之5規定課徵所得稅：……二、交易之房屋、
        土地係於105年1月1日之次日以後取得。」
      ⑵第14條之4第1項前段規定：「第4條之4規定之個人房屋
        、土地交易所得或損失之計算，其為出價取得者，以交
        易時之成交價額減除原始取得成本，與因取得、改良及
        移轉而支付之費用後之餘額為所得額……。」第14條之
        4第3項第1款第1目規定：「個人依前2項規定計算之房
        屋、土地交易所得，減除當次交易依土地稅法規定計算
        之土地漲價總數額後之餘額，不併計綜合所得總額，按
        下列規定稅率計算應納稅額：一、中華民國境內居住之
        個人：(一)持有房屋、土地之期間在1年以內者，稅率
        為45%。」
      ⑶第14條之5規定：「個人有前條之交易所得或損失，不
        論有無應納稅額，應於房屋、土地完成所有權移轉登記
        日之次日或第4條之4第2項所定房屋使用權交易日之次
        日起算30日內自行填具申報書，檢附契約書影本及其他
        有關文件，向該管稽徵機關辦理申報；其有應納稅額者
        ，應一併檢附繳納收據。」
      ⑷第108條之2第1項及第3項規定：「(第1項)個人違反第1
        4條之5規定，未依限辦理申報，處3,000元以上30,000
        元以下罰鍰。……(第3項)個人未依本法規定自行辦理
        房屋、土地交易所得申報，除依法核定補徵應納稅額外
        ，應按補徵稅額處3倍以下之罰鍰。」
      ⑸依上開行為時規定足知，房地於105年1月1日之次日以
        後取得完成交易，應於房屋、土地完成所有權移轉登記
        日之次日起算30日內應依限申報。再者，所得稅法第10
        8條之2第1項、第3項之規定分別係以「個人違反第14條
        之5規定」「未依限辦理申報」及「未依本法規定自行
        辦理房屋、土地交易所得申報」「漏稅結果」為客觀構
        成要件，參諸該條立法理由略以「……二、第1項規定
        個人未依第14條之5規定辦理申報應處之行為罰。三、
        參照現行條文第110條第1項、第2項規定，於第2項及第
        3項規定個人短漏報或未申報房屋、土地交易所得應處
        之漏稅罰。另如涉及以詐術或不當方法逃漏稅捐等行為
        ，應依稅捐稽徵法相關規定科以刑罰。」可知係納稅義
        務人違反自行誠實申報義務所為之處罰，以督促其善盡
        應作為之義務，俾稽徵機關得以掌握稅源資料，達成維
        護租稅公平之必要手段。是以，所得稅法第108條之2第
        1項、第3項乃分屬就105年1月1日起之房地交易違反依
        限及誠實申報所規定之秩序罰，行為態樣分別有行為罰
        及漏稅罰。
    ⒉被上訴人違反所得稅法第108條之2第1項及第3項規定之客
      觀事實：
      查被上訴人於106年間以合約總價4,360,000元向訴外人謝
      佩蓉購買系爭房屋，同年8月23日以買賣原因於地政機關
      登記(如原處分卷第17-18頁買賣合約書，第24頁地政機關
      異動索引查詢資料)，嗣於107年1月12日以合約總價7,300
      ,000元出售予李逸芳，同年3月5日以買賣原因於地政機關
      完成登記(見原處分卷第20-22頁不動產買賣合約書，第23
      頁地政機關異動索引查詢資料)。再者，上訴人於107年4
      月9日即派案列入調查(見原處分卷第25頁，107年度個人
      房屋土地交易逾期未申報案件清冊)，並於107年6月4日以
      財高國稅楠綜字第1070501121號函(原處分卷第8頁調查函
      )，請被上訴人於107年6月22日提示購買及出售系爭房地
      之相關資料，被上訴人逾10個月仍未申報或提示相關憑證
      供核，此據承辦稅務員鄭雁綾於原審到庭證述明確(見原
      審卷第234-235頁)。是以，本件被上訴人未依所得稅法第
      14條之5規定辦理申報，其違反義務該當處罰之客觀構成
      要件堪以認定。
    ⒊上訴人有違反所得稅法第108條之2第1項及第3項事實之主
      觀歸責事由：
      ⑴按房地於105年1月1日之次日以後取得完成交易，應於
        房屋、土地完成所有權移轉登記日之次日起算30日內應
        依限申報，以供稅捐機關課徵，於被上訴人銷售系爭土
        地時，已施行年餘(所得稅法14條之4、14條之5、108條
        之2經104年6月24日總統華總一義字第10400073881號令
        修正公布，並自105年1月1日施行)，且主管機關及媒體
        就相關事例所廣泛宣傳、報導，應為一般民眾所知悉，
        則被上訴人對「房地合一」之納稅義務人對房地於105
        年1月1日之次日以後取得完成交易，應於房屋、土地完
        成所有權移轉登記日之次日起算30日內應依限申報，自
        應十分瞭解。被上訴人就系爭土地之交易，於上訴人以
        107年6月4日財高國稅楠綜字第1070501121號函促其提
        出交易資料以核算所得或損失，逾10個月始提出，使稽
        徵機關無法稽核，已如前述，則其就應履行之申報義務
        未履行，縱非故意，亦難免有應注意且能注意而不注意
        之過失責任。
      ⑵至本件被上訴人未依限申報，原屬違章，已如前述。而
        其事後提出不動產買賣契約書、統一發票、地政規費徵
        收聯單、契稅繳款書、地政事務所收費明細表等供核(
        見原處分卷第9-22頁)，僅屬行為人違章後之態度，並
        應於罰鍰金額酌定時(即納保法第16條第3項「應受責難
        程度」裁罰因子)考量，原審認被上訴人未依限提出計
        算稅額之資料，僅屬協力義務之違反，不得反推認被上
        訴人有故意或過失，並非正確，應予說明。
    ㈡上訴人罰鍰之裁處適法且未違反比例原則：
      ⒈應適用的法令：
        ⑴所得稅法第108條之2第1項、第3項(如前引法條)。
        ⑵納保法第16條第1項、第3項：「（第1項）納稅者違
          反稅法上義務之行為非出於故意或過失者，不予處罰
          。（第3項）稅捐稽徵機關為處罰，應審酌納稅者違
          反稅法上義務行為應受責難程度、所生影響及因違反
          稅法上義務所得之利益，並得考量納稅者之資力。」
        ⑶行政罰法第24條第1項：「一行為違反數個行政法上
          義務規定而應處罰鍰者，依法定罰鍰額最高之規定裁
          處。但裁處之額度，不得低於各該規定之罰鍰最低額
          。」
        ⑷裁罰倍數參考表關於所得稅法（綜合所得稅）第108
          條之2第3項個人未依所得稅法規定自行辦理房屋、土
          地交易所得申報，除依法核定補徵應納稅額外，應按
          補徵應納稅額處3倍以下罰鍰，其中違章情形屬漏稅
          額超過20萬元者，應處漏稅額1倍之罰鍰。
        ⑸裁罰倍數參考表使用須知（下稱使用須知）：「……
          四參考表訂定之裁罰金額或倍數未達稅法規定之最高
          限或最低限，而違章情節重大或較輕者，仍得加重或
          減輕其罰，至稅法規定之最高限或最低限為止，惟應
          於審查報告敘明其加重或減輕之理由。」
      ⒉從重處罰：
        查被上訴人違反所得稅法第14條之5規定，未於規定期
        限辦理房地合一稅申報，經上訴人計算系爭房地交易所
        得1,531,882元【售價7,300,000元-成本5,318,118元〔
        購價4,360,000元+契稅14,460元+規費1,027元+印花稅2
        ,631元+代書費20,000元+裝修費920,000元〕-可減除費
        用450,000元(服務費438,000元+代書費12,000元)】，
        再減除依土地稅法規定計算之土地漲價總數額0元，核
        定課稅所得1,531,882元、適用稅率45%、除補徵稅額68
        9,346元外，就分別違犯之所得稅法第108條之2第1項最
        高處罰金額30,000元，與第3項所定就漏稅額689,346元
        處最高3倍之罰鍰金額2,068,038元比較，依行政罰法第
        24條之規定，應以所得稅法第108條之2第3項為處罰依
        據。
      ⒊裁罰金額之酌定：
        又有關本件罰鍰金額之裁處，上訴人審酌納保法第16條
        第3項規定之裁量因子及認被上訴人違章之情節，有裁
        罰倍數參考表與其使用須知第4點規定適用，因認被上
        訴人屬於105年1月1日後第一次經裁罰者、調查階段配
        合提供資料情形及於裁罰處分核定前已繳清本稅等節，
        再酌予減輕，改按所漏稅額689,346元裁處0.4倍【1倍
        ×1-50%）×（1-20%）】之罰鍰275,738元，經核已考
        量被上訴人違章情節之非難程度，要屬適切，其行使裁
        處權並無違反比例原則可言。
   ㈢本件稅捐之核課無關稅務規避，無納保法第7條第8項但書
     之適用：
     ⒈按納保法第7條第3項、第8項規定：「（第3項）納稅者
       基於獲得租稅利益，違背稅法之立法目的，濫用法律形
       式，以非常規交易規避租稅構成要件之該當，以達成與
       交易常規相當之經濟效果，為租稅規避。稅捐稽徵機關
       仍根據與實質上經濟利益相當之法律形式，成立租稅上
       請求權，並加徵滯納金及利息。……（第8項）第3項情
       形，主管機關不得另課予逃漏稅捐之處罰。但納稅者於
       申報或調查時，對重要事項隱匿或為虛偽不實陳述或提
       供不正確資料，致使稅捐稽徵機關短漏核定稅捐者，不
       在此限。」即納稅者不選擇稅法上通常之法律形式，卻
       以取巧方式、迂迴行為或非常規之法律形式，以避免稅
       捐構成要件的滿足，而減輕其稅負。此情形即屬故意濫
       用法律形式，規避稅捐之行為，並無值得保護之信賴利
       益，仍應本於實質課稅原則加以調整補稅。又稅捐規避
       雖非屬違法行為，而與違背稅法上誠實義務之逃漏稅違
       法行為有間，但性質上屬於鑽法律漏洞之脫法行為。於
       法理上亦無容許納稅者得主張其脫法行為，以獲取實質
       經濟利益之可能，主管機關應依處罰法定原則進行調整
       補稅（參照納保法第7條立法理由）。
     ⒉經查，本件被上訴人係於出賣系爭房地時，未依所得稅
       法第14條之5申報之消極不作為，構成所得稅法第108條
       之2之第1項、第3項之違反依限申報及其漏稅違章行為，
       無涉以形式合法而取巧規避稅捐之稅捐規避，自無納保
       法第7條第8項之適用或類推適用。又原判決對於被上訴
       人主張其未隱匿或為虛偽不實陳述或提供不正確資料，
       且已依限申報房地交易，應有納保法第7條第8項之規定
       之適用或類推適用，即有未當。
   ㈣綜上所述，原判決以上訴人所舉證據尚不足證明被上訴人
     有隱匿、虛偽不實陳述或提供不正確資料或其他相類行為
     致使稅捐稽徵機關短漏核定房地合一稅額之行為，依納保
     法第7條第8項規定，上訴人不得依所得稅法第108條之2第3
     項規定，對被上訴人另課予逃漏稅捐之處罰，撤銷原處分
     、復查決定與訴願決定，既有如上所述適用法規不當之違
     法，並與判決結論有影響，故上訴意旨指摘原判決此部分
     違背法令，求予廢棄，即有理由，爰將原判決廢棄，並由
     本院本於原判決確定之事實，判決駁回被上訴人在第一審
     之訴。
六、結論：本件上訴為有理由。依行政訴訟法第236條之2第3項
    、第256條第1項、第259條第1款、第98條第1項前段，判決
    如主文。
中　　華　　民　　國　　110　 年　　10　　月　　6　　 日
             高雄高等行政法院第三庭
                         審判長法官　吳　永　宋
                               法官　林　彥　君
                               法官　黃　堯　讚
以上正本係照原本作成。
不得上訴。
中　　華　　民　　國　　110　 年　　10　　月　　6　　 日

                              書記官　江　如　青